---
title: "Análisis de encuestas de hogares con R"
subtitle: "Módulo 2: Análisis de variables categóricas"
author: |
  | Andrés Gutiérrez.
  | Stalyn Guerrero 
institute: "CEPAL - Unidad de Estadísticas Sociales"
format: 
  beamer: 
    colortheme: dove
    fonttheme: default
    incremental: false
    aspectratio: 1610
    #theme: Berkeley
    toc: true
    slide_level: 2
    #highlight: pygments
Email: andres.gutierrez@cepal.org
lang: es
header-includes:
    - \usepackage{amsmath}
---

```{r setup, include=FALSE}
knitr::opts_chunk$set(cache = TRUE, warning = FALSE, message = FALSE,echo = TRUE,
                      error = FALSE, cache.path = "00_Caches/03_var_categoria/")
options(digits = 4)
library(magrittr)
library (survey)
library(srvyr)
library(convey)
library(TeachingSampling)
library(printr)
select <- dplyr::select
```


# Introducción

## Motivación 

- En el mundo de la estadística y el análisis de datos, nos encontramos con una variedad de variables que pueden ser clasificadas en dos categorías principales: cualitativas y cuantitativas.

- Las variables cualitativas, también conocidas como categóricas, representan características o cualidades que no se pueden medir con números, como el género, el estado civil o el tipo de vivienda.

- Algunas variables cuantitativas se transforman en categóricas al dividir su rango en categorías, y viceversa, algunas variables categóricas se convierten en cuantitativas mediante análisis especializados.

- En esta presentación, exploraremos esta distinción y cómo abordar variables cualitativas  en el contexto de encuestas y análisis de datos.


# Definición del diseño y creación de variables categóricas

## Lectura de la base

Iniciemos con la lectura de la encuesta. 

```{r}
encuesta <- readRDS("Imagenes/02_variable_continua/ENIGH_HND_Pers.rds")
```
El paso siguiente es realizar declaración del objeto tipo diseño. 

```{r}
options(survey.lonely.psu = "adjust")
library(srvyr)
diseno <- encuesta %>% # Base de datos.
  mutate(estrato = haven::as_factor(F1_A0_ESTRATO), 
         Sexo = haven::as_factor(F2_A6_P3_SEXO), 
         Area = haven::as_factor(F1_A0_AREA)) %>% 
  as_survey_design(
    strata = estrato,  # Id de los estratos.
    ids = F1_A0_UPM,         # Id para las observaciones.
    weights = Factor,      # Factores de expansión. 
    nest = TRUE           # Valida el anidado dentro del estrato
  )

```

## Creación de nuevas variables

Durante los análisis de encuesta surge la necesidad de crear nuevas variables a partir de las existentes, aquí mostramos la definición de algunas de ellas.  


```{r, tabs1, echo=TRUE, eval=TRUE}
diseno <- diseno %>% mutate(
 Edad_cat = case_when(F2_A6_P4_EDAD < 16 ~ "0 - 15",
                      F2_A6_P4_EDAD < 31 ~ "16 - 30",
                      F2_A6_P4_EDAD < 46 ~ "31 - 45",
                      F2_A6_P4_EDAD < 61 ~ "46 - 60",
                      F2_A6_P4_EDAD > 60 ~ "60 +",
                      TRUE ~ NA_character_
  )
)
```

> Se ha introducido la función `case_when` la cual es una extensión del a función `ifelse` que permite crear múltiples categorías a partir de una o varias condiciones.    

## Dividiendo la muestra en Sub-grupos

En ocasiones se desea realizar estimaciones por sub-grupos de la población, en este caso se extraer 4 sub-grupos de la encuesta.

```{r}
sub_Urbano <- diseno %>%  filter(Area == "1. Urbana") # 
sub_Rural  <- diseno %>%  filter(Area == "2. Rural") # 
sub_Mujer  <- diseno %>%  filter(Sexo == "2. Mujer") # 
sub_Hombre <- diseno %>%  filter(Sexo == "1. Hombre") # 
```

## Estimación del tamaño. 

El primer parámetro estimado serán los tamaños de la población y subpoblaciones. 


```{r}
(tamano_zona <- diseno %>% group_by(Area) %>% 
   summarise(
     n = unweighted(n()), # Observaciones en la muestra.
     Nd = survey_total(vartype = c("se","ci"))))

```
En la tabla *n* denota el número de observaciones en la muestra por Área y *Nd* denota la estimación del total de observaciones en la población. 

## Estimación de tamaño  

Empleando una sintaxis similar es posible estimar el número de personas en condición en el un  decil dado el ingreso disponible percápita del hogar  

```{r}
(tamano_decil <- diseno %>% 
      mutate(DECIL = haven::as_factor(DECIL_YDISPO_PER) ) %>% 
    group_by(DECIL) %>%
    summarise(Nd = survey_total(vartype = c("se", "ci"))))

```

## Estimación de tamaño 

En forma similar es posible estimar el número de personas por etnia 

```{r}
(tamano_etnia<- diseno %>% 
     mutate(etnia = haven::as_factor(F2_A6_P5_ETNIA) ) %>% 
   group_by(etnia) %>% 
   summarise(
       Nd = survey_total(vartype = c("se","ci"))))

```

## Estimación de tamaño  
Otra variable de interés es conocer el estado de ocupación de la personas.  

```{r, tab_sexo, echo=TRUE, eval=FALSE}
(
  tamano_ocupacion <- diseno %>%
    mutate(ocupacion = haven::as_factor(F2_A9_P3_TIPOEMPLEADO)) %>%
    group_by(ocupacion) %>%
    summarise(Nd = survey_total(vartype = c("se", "ci")))
)
```

## Estimación de tamaño 
\tiny
```{r, tab_sexo, echo=FALSE, eval=TRUE}
```

## Estimación de tamaño  
Utilizando la función `group_by` es posible obtener resultados por más de un nivel de agregación. 

```{r tabs0, echo=TRUE, eval=FALSE}
(tamano_etnia_sexo <- diseno %>% 
     mutate(etnia = haven::as_factor(F2_A6_P5_ETNIA)) %>% 
   group_by(etnia, Sexo) %>% 
   cascade(
       Nd = survey_total(vartype = c("se","ci")), 
       .fill = "Total") %>% 
   data.frame()
   )

```

## Estimación de tamaño 
\scriptsize
```{r tabs0, echo=FALSE, eval=TRUE}
```

## Estimación de Proporciones Poblacionales

En encuestas de hogares, a menudo es importante estimar la proporción de una característica particular en una población, como la proporción de personas que tienen un cierto nivel de educación, la proporción de hogares con acceso a servicios básicos, entre otros.

La estimación de una proporción poblacional se puede hacer utilizando la siguiente ecuación:

$$
\hat{\pi} = p = \frac{\sum_{i=1}^{n}\omega_{i} y_i}{\sum_{i=1}^{n}\omega_{i}}
$$

Donde:

- $\hat{\pi}$ es la estimación de la proporción poblacional.
- $n$ es el tamaño de la muestra.
- $\omega_{i}$ son los pesos de muestreo para cada unidad de la muestra.
- $y_{i}$ es la variable binaria que indica si la unidad de muestreo tiene la característica de interés (1 si la tiene, 0 si no la tiene).



## Estimación de proporción de urbano y rural 

El procedimiento estándar para el calculo de proporciones es crear una _variable dummy_ y sobre está realizar las operaciones. Sin embargo, la librería `srvy` nos simplifica el calculo, mediante la sintaxis. 

```{r}
(prop_Area <- diseno %>% group_by(Area) %>% 
   summarise(
     prop = survey_mean(vartype = c("se","ci"), 
                        proportion = TRUE )))
```
Note que, se utilizo la función `survey_mean` para la estimación. 

## Estimación de proporción de urbano y rural 
La función idónea para realizar la estimación de las proporciones es `survey_prop` y la sintaxis es como sigue: 

```{r}
(prop_area2 <- diseno %>% group_by(Area) %>% 
   summarise(
     prop = survey_prop(vartype = c("se","ci") )))
```

## Proporción de hombres y mujeres en la área urbana 
Si el interés es obtener la estimación para una subpoblación, procedemos así: 
```{r}
(prop_sexoU <- sub_Urbano %>% group_by(Sexo) %>% 
   summarise(
       prop = survey_prop(vartype = c("se","ci"))))
```


> **¿Cómo estimar el Proporción de hombres dado que están en zona rural?**

## Proporción de hombres y mujeres en la zona  rural
```{r}
(prop_sexoR <- sub_Rural %>% group_by(Sexo) %>% 
   summarise(
     n = unweighted(n()),
     prop = survey_prop(vartype = c("se","ci"))))

```

> **¿Cómo estimar el Proporción de hombres en la área rural dado que es hombre?** 


## Proporción de hombres en la área urbana y rural

```{r}
(prop_AreaH <- sub_Hombre %>% group_by(Area) %>% 
   summarise(
     prop = survey_prop(vartype = c("se","ci"))))

```

> **¿Cómo estimar el Proporción de mujeres en la área rural dado que es mujer?** 

## Proporción de mujeres en la área urbana y rural

```{r}
(prop_AreaM <- sub_Mujer %>% group_by(Area) %>% 
   summarise(
    prop = survey_prop(vartype = c("se","ci"))))

```

## Proporción de hombres en la área urbana y rural

Con el uso de la función `group_by` es posible estimar un mayor numero de niveles de agregación al combinar dos o más variables. 

```{r, prop_AreaH_edad, eval=FALSE}
(prop_AreaH_edad <- sub_Hombre %>%
   group_by(Area, Edad_cat ) %>% 
   summarise(
     prop = survey_prop(vartype = c("se","ci")))%>%
   data.frame())
```

## Proporción de hombres en la área urbana y rural

```{r, prop_AreaH_edad, eval=TRUE, echo=FALSE}
```

## Proporción de mujeres en la área urbana y rural

```{r,  prop_AreaM_edad, eval=FALSE, echo=TRUE}
(prop_AreaM_Pobreza <- sub_Mujer %>% 
   group_by(Area, Edad_cat) %>% 
   summarise(
     prop = survey_prop(vartype = c("se","ci"))) %>%
   data.frame())

```
\small

```{r, prop_AreaM_edad, eval=TRUE, echo=FALSE}
```

## Proporción de hombres en la area  disponible para trabajar

```{r, prop_AreaH_disponible, eval=FALSE,echo=TRUE}
#F2_A8_P13_DISPONIBLETRABAJAR:	Estaba disponible para trabajar

(prop_AreaH_disponible <- sub_Hombre %>%
    mutate(disponible = haven::as_factor(F2_A8_P13_DISPONIBLETRABAJAR)) %>%
   group_by(Area, disponible) %>% 
   summarise(
     prop = survey_prop(vartype = c("se","ci"))) %>%
   data.frame())

```

## Proporción de hombres en la área disponible para trabajar
\tiny

```{r, prop_AreaH_disponible, eval=TRUE, echo=FALSE}
```

## Proporción de mujeres en la área urbana y rural

```{r,prop_AreaM_disponible, eval=FALSE}
(prop_AreaM_disponible <- sub_Mujer %>% 
 mutate(
  disponible = haven::as_factor(F2_A8_P13_DISPONIBLETRABAJAR)) %>%
   group_by(Area, disponible) %>% 
   summarise( prop = survey_prop(vartype = c("se","ci"))) %>%
   data.frame())
```

## Proporción de mujeres en la área urbana y rural
\tiny
```{r,prop_AreaM_disponible, eval=TRUE, echo=FALSE}
```


## Estimación de la proporción de personas por rango de edad

```{r, tabs01, echo=TRUE, eval=FALSE}
diseno <-  diseno %>%
  mutate(
    disponible = case_when(
      F2_A8_P13_DISPONIBLETRABAJAR == 1 ~ "Sí",
      F2_A8_P13_DISPONIBLETRABAJAR %in% c(2:5) ~
        "No",
      TRUE ~ NA_character_
    )
  )
diseno %>%  group_by(disponible, Edad_cat) %>%
  summarise(Prop = survey_prop(vartype =  c("se", "ci"))) %>%
  data.frame()
```

## Estimación de la proporción de personas por rango de edad

```{r, tabs01, echo=FALSE, eval=TRUE}
```


## Estimación de la proporción de personas por rango de edad

```{r}
sub_Rural %>%
  group_by(Edad_cat) %>% 
  summarise(
    Prop = survey_prop(
      vartype =  c("se", "ci"))) %>%
  data.frame()
```

## Estimación de la proporción de mujeres rango de edad

```{r,tabtemp1,eval=FALSE}
sub_Mujer %>% 
  mutate(
    disponible = case_when(
      F2_A8_P13_DISPONIBLETRABAJAR == 1 ~ "Sí",
      F2_A8_P13_DISPONIBLETRABAJAR %in% c(2:5) ~
        "No",
      TRUE ~ NA_character_
    )
  )  %>% group_by(disponible, Edad_cat) %>% 
  summarise(Prop = survey_prop(
      vartype =  c("se", "ci"))) %>%   data.frame()
```

## Estimación de la proporción de mujeres rango de edad

```{r,tabtemp1, eval=TRUE,echo=FALSE}
```


## Estimación de la proporción de hombres rango de edad

```{r, tab_01, echo=TRUE,eval=FALSE}
sub_Hombre %>% 
  mutate(
    disponible = case_when(
      F2_A8_P13_DISPONIBLETRABAJAR == 1 ~ "Sí",
      F2_A8_P13_DISPONIBLETRABAJAR %in% c(2:5) ~
        "No",
      TRUE ~ NA_character_
    )
  )  %>% group_by(disponible, Edad_cat) %>% 
  summarise(Prop = survey_prop(
      vartype =  c("se", "ci"))) %>%   data.frame()
```

## Estimación de la proporción de hombres rango de edad

```{r,tab_01, echo=FALSE,eval=TRUE}
```

# Tablas cruzadas. 


## Tablas Cruzadas en el Análisis de Encuestas de Hogares

- Las tablas cruzadas son una herramienta esencial.

- Se utilizan para resumir información de variables categóricas.

- Pueden tener dos o más filas y columnas.

- En esta sección, nos enfocaremos principalmente en tablas $2\times 2$.
    
**Estructura de una Tabla de Contingencia:**

- Se asume como un arreglo bidimensional de filas y columnas.

- Marginales de fila y columna se calculan sumando las frecuencias.
    
## Ejemplo Gráfico de una Tabla $2\times 2$.

Representa la relación entre dos variables categóricas.
    
| Variable 2        | Variable 1                  | Marginal fila|
|-------------------|-------------|---------------|--------------|
|                   | 0           | 1             |              |
| 0                 | $n_{00}$    |   $n_{01}$    | $n_{0+}$     |
| 1                 |  $n_{10}$   |  $n_{11}$     | $n_{1+}$     |
| Marginal columna  |  $n_{+0}$   |    $n_{+1}$   |  $n_{++}$    |

Las frecuencias en la tabla pueden ser estimadas o ponderadas. Por ejemplo, $\hat{N}_{01}$ se calcula como la suma ponderada.

## Cálculo de Proporciones Estimadas

Las proporciones se obtienen dividiendo las frecuencias ponderadas por el total. Por ejemplo:

 $$p_{rc}=\frac{\hat{N}_{rc}}{\hat{N}_{++}}$$.

Estas tablas cruzadas son fundamentales para explorar la relación entre diferentes variables categóricas en encuestas de hogares y extraer información valiosa para la toma de decisiones.


## Estimación de Proporciones para Variables Binarias

- La estimación de una sola proporción, $\pi$, para una variable binaria se relaciona con el estimador de razón.

- Al recodificar las respuestas en 0 y 1, podemos estimar la proporción $\pi$.

- El estimador de proporción es: 


\begin{eqnarray*}
p & = & \frac{{\displaystyle \sum_{h=1}^{H}\sum_{\alpha=1}^{\alpha_{h}}\sum_{i\in\left(0,1\right)}^{n_{h\alpha}}}\omega_{h\alpha i}I\left(y_{i}=1\right)}{{\displaystyle \sum_{h=1}^{H}\sum_{\alpha=1}^{\alpha_{h}}\sum_{i\in\left(0,1\right)}^{n_{h\alpha}}}\omega_{h\alpha i}} = \frac{\hat{N}_{1}}{\hat{N}}
\end{eqnarray*}


## Estimación de la varianza $\hat{v}(p)$

- La varianza del estimador se calcula con Linealización de Taylor:

$$ \hat{v}(p) \approx \frac{V(\hat{N}_{1}) + p^2V(\hat{N}) - 2p\,cov(\hat{N}_{1},\hat{N})}{\hat{N}^{2}} $$

- Para evitar límites no interpretables en el intervalo de confianza cuando $p$ está cerca de 0 o 1, podemos utilizar el método de *Wilson modificado*.

- El intervalo de confianza se calcula a través de la transformación Logit:

$$
IC[logit(p)] = \left\{ ln\left(\frac{p}{1-p}\right) \pm \frac{t_{1-\alpha/2,gl}se(p)}{p(1-p)} \right\}
$$

## Estimación de la varianza $IC(p)$

El intervalo de confianza para $p$ es:

$$ 
IC(p) = \left\{ \frac{exp\left[ln\left(\frac{p}{1-p}\right) \pm \frac{t_{1-\alpha/2,gl}se(p)}{p(1-p)} \right]}{1+exp\left[ln\left(\frac{p}{1-p}\right) \pm \frac{t_{1-\alpha/2,gl}se(p)}{p(1-p)} \right]} \right\}
$$

## Estimación de Proporciones para Variables Multinomiales

- Cuando se trabaja con variables multinomiales, el estimador de proporción se adapta.

- El estimador para la categoría $k$ es:

\begin{eqnarray*}
p_{k} & = & \frac{{\displaystyle \sum_{h=1}^{H}\sum_{\alpha=1}^{\alpha_{h}}\sum_{i=1}^{n_{h\alpha}}}\omega_{h\alpha i}I\left(y_{i}=k\right)}{{\displaystyle \sum_{h=1}^{H}\sum_{\alpha=1}^{\alpha_{h}}\sum_{i=1}^{n_{h\alpha}}}\omega_{h\alpha i}} = \frac{\hat{N}_{k}}{\hat{N}}
\end{eqnarray*}

Estos métodos permiten estimar proporciones para variables binarias y multinomiales en el contexto de encuestas de hogares.


## Tabla Zona Vs Sexo

Haciendo uso de la función  `group_by` organizada en forma de `data.frame`. 

```{r, tab2, eval=FALSE}
diseno <- diseno %>% 
   mutate(etnia = haven::as_factor(F2_A6_P5_ETNIA))
(
  prop_sexo_etnia <- diseno %>% 
    group_by(etnia, Sexo) %>%
    summarise(
      prop = survey_prop(vartype = c("se", "ci"))) %>% 
    data.frame()
)

```

Esta forma de organizar la información es recomendable cuando el realizar el análisis sobre las estimaciones puntuales.

## Tabla Etnia Vs Sexo

```{r, tab2, echo = FALSE, eval = TRUE}
```

## Tablas de doble entrada. 
Una alternativa es utilizar la función `svyby` con la siguiente sintaxis. 

```{r}
tab_Sex_etnia <- svyby(~Sexo,  ~etnia, diseno, svymean)
tab_Sex_etnia %>% select(-"se.Sexo1. Hombre", -"se.Sexo2. Mujer")
```

## Tablas de doble entrada.

```{r}
tab_Sex_etnia %>% select(-"Sexo1. Hombre", -"Sexo2. Mujer")
```

## Tablas de doble entrada. 
Para la estimación de los intervalos de confianza utilizar la función `confint`.
```{r}
 confint(tab_Sex_etnia) %>% as.data.frame()
```

## Prueba de independencia $\chi^{2}$

- La prueba de independencia $\chi^{2}$ se utiliza para determinar si dos variables cualitativas son independientes o si hay una asociación entre ellas.

- La prueba se aplica comúnmente a tablas de contingencia, especialmente las $2\times2$.

- La fórmula para el estadístico $\chi^{2}$ de Pearson es:

$$ 
\chi^{2} = n_{++}\sum_{r}\sum_{c}\frac{(p_{rc}-\hat{\pi}_{rc})^{2}}{\hat{\pi}_{rc}}
$$

- Donde $\hat{\pi}_{rc}$ se calcula como:

$$
\hat{\pi}_{rc} = \frac{n_{r+}}{n_{++}} \cdot \frac{n_{+c}}{n_{++}} \cdot p_{r+} \cdot p_{+c}
$$



## Prueba de independencia. 
Para realizar la prueba de independencia $\chi^{2}$ puede ejecuta la siguiente linea de código. 

```{r}
svychisq(~Sexo + etnia, diseno, statistic="F")
```

Más adelante se profundiza en la metodología de esta prueba.


## Tablas de doble entrada. 

```{r, tab_02, echo=TRUE,eval=FALSE}
(tab_Sex_Ocupa <- svyby(~Sexo,  ~disponible,
                       diseno, svymean))
```

```{r, tab_02, echo=FALSE,eval=TRUE}
```

## Tablas de doble entrada 
```{r}
confint(tab_Sex_Ocupa) %>% as.data.frame()
```


## Prueba de independencia. 

La prueba de independencia $\chi^{2}$ se obtiene con la siguiente linea de código. 

```{r}
svychisq(~Sexo + disponible, 
         design = diseno,  statistic="F")
```



## ¡Gracias!

::: yellow
*Email*: [andres.gutierrez\@cepal.org](mailto:andres.gutierrez@cepal.org){.email}
:::
